---
title: "R Notebook"
output: html_notebook
---

t-test porovnává dva vzorky dat mezi s sebou a vyhodnocuje, zda jsou statisticky významně odlišné.

ANOVA je založena na F-statistice, která porovnává velikost systematické variance (variance vysvětlená modelem) vůči nesystematické varianci (chybě).Porovnává to, jak je model dobrý proti tomu, jak je špatný.

ANOVA je omnibus testem, testuje, zda je rozdíl mezi některými ze vzorků, ale neukazuje, mezi kterými.

Statisticky signifikantní F-statistika nám říká, že model se skupinovými průměry je lepší nežli model s jediným průměrem.

ANOVA je regresním modelem s kategoriálními proměnnými. Koeficienty regrese nepředstavují sklon regresních přímek, ale rozdíly mezi skupinovými průměry. Pokud jsou tyto rozdíly dostatečně velké, potom je takový model lepší, nežli ten, který rozdíly ignoruje a rpresentuje pouze celkový průměr.




# Příklad 1


```{r}
x = c(4,3,4,5,2,3,4,5)
y = c(4,4,5,5,4,5,4,4)
z = c(3,4,2,4,5,5,4,4)
hodnoceni = data.frame(x,y,z)
hodnoceni
```

```{r}
hodnoceni_stacked = stack(hodnoceni)
hodnoceni_stacked
plot(values ~ ind, data = hodnoceni_stacked)
```

```{r}
model = aov(values~ind, hodnoceni_stacked)
summary(model)
```




# ANOVA with contrasts


Imagine we are studying the effect of different urban design strategies on walkability scores (Walk Score), které hodnotí veřejné prostory na stupnici 100 (nejlepší) a 0 (nejhorší). We have three groups:

Urbanisté zkoumají efekt různých typů intervencí na zvýšení atraktivity uličních prostranství pro chodce. Pro hodnocení využívají walkability scores (Walk Score), které hodnotí veřejné prostory na stupnici 100 (nejlepší) a 0 (nejhorší). Vzorek tvoří 10 ulic v každé skupině intervencí:
ulice bez intervence
Zlepšení zelené infrastruktury
oživení parteru ulice (smíšené využití)

Baseline (No intervention)
Green Infrastructure Improvements
Mixed-Use Development
We want to test:

Contrast 1: Whether urban interventions (Groups 2 & 3) differ from the baseline (Group 1).
Contrast 2: Whether Green Infrastructure (Group 2) differs from Mixed-Use Development (Group 3).


```{r}
# Vytvoření datasetu
set.seed(1234)
ulice <- data.frame(
  intervence = factor(rep(c("bezintervence", "zelen", "parter"), each = 10)),
  hodnoceni = c(rnorm(10, mean = 50, sd = 5),  
                        rnorm(10, mean = 60, sd = 5),  
                        rnorm(10, mean = 65, sd = 5))  
)

# View the first few rows
head(ulice)
```

Running ANOVA

```{r}
# Run ANOVA model
anova_model = aov(hodnoceni ~ intervence, data = ulice)

# Summary of ANOVA
summary(anova_model)
```



ANOVA is significant, therefore we proceed with planned contrasts.




```{r}
contrast = matrix(c(-2, 1, 1), ncol = 1)
rownames(contrast) = levels(ulice$intervence)
contrasts(ulice$intervence) = contrast
contrasts_m <- aov(hodnoceni ~ intervence, data = ulice)
summary(contrasts_m)
```

```{r}
contrast = matrix(c(0, -1, 1), ncol = 1)
rownames(contrast) = levels(ulice$intervence)
contrasts(ulice$intervence) = contrast
contrasts_m = aov(hodnoceni ~ intervence, data = ulice)
summary.lm(contrasts_m)
```


```{r}
library(multcomp)
model_full <- lm(hodnoceni ~ intervence, data = ulice)
summary(glht(model_full, linfct = mcp(intervence = contr_matrix)))
```





Define contrasts

We define two contrasts:

C1: Compare Baseline (Group 1) vs. Urban Interventions (Groups 2 & 3).
C2: Compare Green Infrastructure (Group 2) vs. Mixed-Use Development (Group 3).

```{r}
# Set contrasts manually
contrasts(ulice$intervence) = matrix(c(
  -2, 1, 1,   # C1: Baseline (-2) vs. Green (+1) & Mixed-Use (+1)
   0, -1, 1    # C2: Green (-1) vs. Mixed-Use (+1)
), ncol = 2)

# Run ANOVA again with contrasts
contrasts_model <- aov(hodnoceni ~ intervence, data = ulice)

# Perform summary with contrasts
summary(contrasts_model)
```
The first contrast (C1) tells us if urban interventions as a whole improve walkability over the baseline.
The second contrast (C2) tests if there is a difference between Green Infrastructure and Mixed-Use Development.



Post-hoc Tests for Detailed Comparisons

Since we performed planned contrasts, additional pairwise comparisons can help confirm differences between urban design strategies. We will use Tukey’s HSD test and pairwise t-tests with Bonferroni correction.


1. Tukey’s Honest Significant Difference (HSD) Test
Tukey’s HSD controls for multiple comparisons while identifying which groups differ significantly.

```{r}
# Perform Tukey's HSD test
tukey_result <- TukeyHSD(anova_model)

# Print the results
print(tukey_result)

# Visualizing the Tukey results
plot(tukey_result, las = 2)  # las=2 rotates axis labels for better readability
```


2. Pairwise Comparisons with Bonferroni Correction
Another option is to conduct pairwise t-tests with the Bonferroni correction to adjust for multiple comparisons.

```{r}
# pairwise t-tests s Bonferroni korekcí:
pairwise_results <- pairwise.t.test(ulice$hodnoceni, 
                                    ulice$intervence, 
                                    p.adjust.method = "bonferroni")
print(pairwise_results)
```

```{r}
# 1. Sample data
scores <- c(78, 82, 80, 74, 75, 76, 68, 72, 70)
group <- factor(rep(c("A", "B", "C"), each = 3))
data <- data.frame(scores, group)

# 2. Define the contrast: A vs (B+C)/2
# A = 1, B = -0.5, C = -0.5
contrast <- matrix(c(1, -0.5, -0.5), nrow = 1)
colnames(contrast) <- levels(group)
contrasts(data$group) <- t(contrast)

# 3. Run ANOVA using aov()
model <- aov(scores ~ group, data = data)

# 4. Output summary
summary(model)
```



