---
title: "R Notebook"
output: html_notebook
---

load("cesta_k_souboru/soubor.RData")


```{r}
load("c:/projekty/_R_kurz/data/iq.RData")
iq
str(iq)
#hist(iq$obs, freq = F, breaks = seq(-5, 200, 15))
hist(iq$obs, freq = F, breaks = seq(0, 200, 10))
curve(dnorm(x, mean = mean(iq$obs), sd = sd(iq$obs)), 
      col = "red", 
      lwd = 2, 
      add = TRUE)
```

# Odvození pravděpodobnosti

```{r}
iq$obs
iqs = sort(iq$obs)
iqs
```
```{r}
sum(iq$obs>120)/100
```
# Simulace hodu hrací kostkou

```{r}
pocet_hodu = 10000000
pokusy = sample(c(1:6),pocet_hodu, replace=TRUE) 
hist(pokusy, 
     freq = F, 
     breaks = c(0,1,2,3,4,5,6), 
     xlab = "Hodnoty hodu kostkou", 
     ylab = "Pravdepodobnost realizace hodnoty h = x")
```



# Normální rozdělení

```{r}
dnorm(0)
dnorm(-1)
```
# IQ

```{r}
dnorm(115, 100, 15)
```

# Zobrazení teoretické normální funkce

```{r}
s = seq(55,145,1)
d = dnorm(s, 100, 15)
plot(s,d, xlab = "IQ", ylab = "p")

# alternativně:
curve(dnorm(x, mean = 100, sd = 15), xlim = c(50,150))
```

# Distribuční funkce

```{r}
pnorm(115, 100, 15)
pnorm(115, 100, 15, lower.tail = FALSE)
1 - pnorm(115, 100, 15)
pnorm(115, 100, 15) - pnorm(85, 100, 15)
pnorm(145, 100, 15, lower.tail = FALSE)
```

Zobrazení distribuční funkce v grafu

```{r}
s = seq(55,145,1)
p = pnorm(s, 100, 15)
plot(s,p, xlab = "IQ", ylab = "P")
# alternativně:
curve(pnorm(x, mean = 100, sd = 15), xlim = c(50,150))
```

# Kvantilová funkce

```{r}
s = seq(0,1,0.01)
q = qnorm(s, 100, 15)
plot(s,q, xlab = "P", ylab = "IQ")
# alternativně:
curve(qnorm(x, mean = 100, sd = 15))
```

# Sampling

```{r}
rnorm(1,100,15)
#Simulace výběru o velikosti 100
iq = rnorm(100,100,15)
#Zobrazení distribuce pomocí histogramu:
hist(iq, prob = T)
hist(iq, breaks=20, prob = T)
iq = rnorm(1000, 100, 15)
hist(iq, breaks=20, prob = T)

```

# Standardizace normálního rozdělení

```{r}
par(mfrow = c(1,3))
hist(iq, breaks=20, prob = T)
iq_shifted = iq-mean(iq)
hist(iq_shifted, breaks=20, prob = T)
iq_scaled = iq_shifted/sd(iq)
hist(iq_scaled, breaks=20, prob = T)
```



# Binomické rozdělení




Example:


```{r}
EAO = 60   # celkový počet EAO
p = 0.4  # pravděpodobnost využití autobusu na úrovni každého EAO 

rbinom(1, size = EAO, prob = p)
distribuce_obsazeni = rbinom(100,EAO,p)
hist(distribuce_obsazeni, prob = T)
```



```{r}


# Pravděpodobnost přesně 60 cestujících v autobusu
dbinom(30, n, p)
```


Pravděpodobnosti všech možných obsazeností autobusu

```{r}
obsazenost = 1:EAO
p_obsazenost = dbinom(obsazenost, EAO, p)
barplot(p_obsazenost, names.arg = obsazenost)
```





2. Kumulativní pravděpodobnost

Jaká je pravděpodobnost, že obsazenost autobusu bude 15 a nižší? 

```{r}
# Kumulativní pravděpodobnost P(X ≤ 30)
pbinom(20, size = EAO, prob = p)
```


```{r}
max_obsazenost = 1:EAO
p_obsazenost = pbinom(max_obsazenost, EAO, p)
barplot(p_obsazenost, names.arg = max_obsazenost)
```

```{r}
1 - pbinom(30, size = EAO, prob = p)
```



Příklad:
Město má z předešlého průzkumu informaci, že 30% obyvatel má park v dostupnosti do 10 minut. Jaká je pravděpodobnost, že z 15 náhodných rezidentů bude 5 rezidentů bydlet v dostupnosti do 10 minut? 

```{r}
pbinom(5, 15, 0.33)
```
Zvýšime vzorek obyvatel z 15 na 150 a úměrně tomu i počet obyvatel, u nichž předpokládáme, že žijí v dostupnosti do 10 min k parku.

```{r}
pbinom(50, 150, 0.33)
```


# Poisonovo rozdělení

Příklad:
Jestliže průměrná intenzita provozu na komunikaci je 12 vozidel za minutu, spočítejte pravděpodobnost, že za minutu projede právě 17 automobilů.

```{r}
dpois(17, lambda=12)
```

```{r}
d = dpois(1:30, lambda=12)
barplot(d, names.arg = 1:30)

```


Spočítejte pravděpodobnost, že za minutu projede 17 a více automobilů.


```{r}
ppois(16, lambda=12, lower=FALSE)
```

Spočítáme pravděpodobnost pro hodnoty 1 až 30 a zobrazíme v grafu:


```{r}
p = ppois(1:30, lambda=12, lower.tail=FALSE)
barplot(p, names.arg = 1:30)

```




# Geometrické rozdělení

Geometrické rozdělení predikuje počet neúspěšných pokusů před prvním úspěšným pokusem v řadě jednotlivých nezávislých Bernouliho pokusů. V územním plánování lze toto využít pro predikci čekání na opravu nebo predikci selhání infrastruktury.



Příklad:

Jaká je pravděpodobnost, že při házení korunou hodíme pannu až v pátém hodu?


```{r}
dgeom(4, prob=0.5)
```

Jaká je pravděpodobnost, že při házení korunou hodíme pannu až v n-tém hodu?

```{r}
d = dgeom(1:20, prob=0.5)
barplot(d, names.arg = 1:20)

```




Příklad: pravděpodobnost nehody na křižovatce

Z dostupných statistik o dopravních nehodách víme, že na sledované křižovatce dochází k dopravní nehodně s pravděpodobností 0.1 za měsíc. Jaká je pravděpodobnost, že následující 4 měsíce nenastane žádná dopravní nehoda?

```{r}
p <- 1/10

dgeom(4, p)
```

```{r}
d = dgeom(1:12, prob=p)
barplot(d, names.arg = 1:12)

```
Průměrný počet měsíců, do první dopravní nehody je (1-p)/p = 0.9/0.1=9 měsíců



# Exponenciální rozdělení

Příklad: doba mezi poruchami městského vodovodního systému. 

Průměrný počet vážných poruch ve vodovodní síti města je jedna za 4 měsíce. Chceme odhadnout pravděpodobnost, že další porucha nastane přesně za 1 měsíc.


```{r}
lambda = 1/4
dexp(1, rate=lambda)
lambda*exp(-lambda * 1)
```
Jaká je pravděpodobnost výskytu další poruchy přesně v prvním, druhém, třetím měsíci atd... 

```{r}
doba = dexp(1:10, rate=lambda)
barplot(doba, names.arg = 1:10)
```

```{r}
pexp(6, rate=lambda)
```

```{r}
doba = pexp(1:10, rate=lambda)
barplot(doba, names.arg = 1:10)
```

```{r}
set.seed(123)  # For reproducibility
n <- 30  # Sample size per mean
mu <- 50  # Mean of the normal distribution
sigma <- 10  # Standard deviation

sample_means = replicate(1000, mean(rnorm(n, mean = mu, sd = sigma)))
hist(sample_means)
```

