---
title: "R Notebook"
output: html_notebook
---

```{r}
x = c(15,10, 13,7, 9,8, 21,9,14,8)
y = c(15,14, 12,8,14,7, 16,10,15,12)
t.test(x, y, alt="less",var.equal=TRUE)

```
```{r}
t.test(x, y, alt="less", var.equal=FALSE)

```

# Příklad 2

Město vyhodnocuje, zda je znečištění vzduchu prachovými částicemi PM 2.5 v průmyslové zóně statisticky významně vyšší než je znečištění v zóně bydlení. K analýze je k dispozici vzorek znečištění měřený v průběhu jednoho dne. 


```{r}
set.seed(123)
prumysl = rnorm(30, mean = 35, sd = 8)
bydlení = rnorm(30, mean = 30, sd = 7)
air_quality_wide = data.frame(prumysl, bydlení)
air_quality_long = stack(air_quality_wide)
names(air_quality_long) = c("PM2.5", "zona")
summary(air_quality_long)
boxplot(air_quality_long$PM2.5 ~ air_quality$zona)

```

```{r}
t.test(PM2.5 ~ zona, data = air_quality_long, var.equal = TRUE, alternative = "greater")
```

# Příklad 3

Město realizovalo opatření na snížení hlukové zátěže použitím "tichého" asfaltu. Nyní vyhodnocuje dopady tohoto opatření a vychází z hlukového měření před a po realizaci opatření.


```{r}
set.seed(123)
pred = rnorm(20, mean = 75, sd = 5)
po = pred - rnorm(20, mean = 3, sd = 2) 
hluk_data = data.frame(pred, po)
boxplot(hluk_data)
summary(hluk_data)

```


```{r}
t.test(hluk_data$pred, hluk_data$po, alternative = "greater", paired = TRUE)
```



# Příklad 

```{r}
library(UsingR)
data(homework)
homework
```

```{r}
homework_stacked = stack(homework)
names(homework_stacked) = c("skore", "skola")
t.test(skore ~ skola, data = homework_stacked)
```


# Příklad

Dvanáct zemědělských pozemků bylo rozděleno na poloviny a jedna polovina vždy osázena standardním obilím Standard a druhá geneticky upraveným New. Zvolte vhodný test pro prokázání nulové hypotézy, že se výnosnost pozemků osázena standardním obilím se statisticky významně liší od pozemků osázených geneticky upraveným obilím. 
Data najdete v datasetu corn v balíčku UsingR. 

```{r}
data(corn)
corn
```

```{r}
t.test(corn$New, corn$Standard, alternative = "greater", paired = T)
```




# Testování podílu

## Příklad 1

Město zavedlo výraznou slevu na veřejnou autobusovou dopravu ve své spádové oblasti a zjišťuje, zda podíl lidí, kteří využívají autobusovou dopravou významně vzrostl na úkor zbývajících dopravních módů. Před zavedením slevy z 500 dotazovaných lidí 180 využívalo autobus, po zavedení slevy z 600 dotazovaných lidí 250 lidí využívá autobus. Zjistěte, zda nárůst podílu lidí využívajících autobusové dopravy je statisticky významný.


```{r}
uziva_autobus = c(180, 250)
vzorek <- c(500, 600)
prop.test(uziva_autobus, vzorek, alternative = "greater", conf.level = 0.95)
```

## Příklad 2

V případě sociologických šetření je nutné prověřovat, zda jsou rovnoměrně zastoupeny jednotlivé sociální skupiny. Zde budeme prověřovat, zda se zastoupení pohlaví v jednotlivých etnických skupinách statisticky významně odlišuje (alternativní hypotéza). 


```{r}
library(MASS)
data(quine)
quine
```

```{r}
table(quine$Eth, quine$Sex) 
```
```{r}
prop.test(table(quine$Eth, quine$Sex), correct=FALSE) 
```

