---
title: "R Notebook"
output: html_notebook
---

```{r}
p = seq(0, 1, 0.1)
p
n = 15
se = sqrt((p*(1-p))/n)
se
plot(p, se, type = "l")
```



# Dva nezávislé výběry

Shodný rozptyl v obou výběrech
```{r}
x = c(15,10, 13,7, 9,8, 21,9,14,8)
y = c(15,14, 12,8,14,7, 16,10,15,12)
t.test(x, y, alt="less",var.equal=TRUE)
```

Rozdílný rozptyl v obou výběrech

```{r}
t.test(x, y, alt="less")
```
Příklad:
Město vyhodnocuje, zda je znečištění vzduchu prachovými částicemi PM2.5 v průmyslové zóně statisticky významně vyšší než je znečištění v zóně bydlení. K analýze je k dispozici vzorek znečištění měřený behem jednoho dne. 



```{r}
set.seed(123)  # reprodukovatelnost výpočtu

# Syntetická data znečištění PM2.5
prumysl = rnorm(30, mean = 35, sd = 8)  # Higher pollution levels
bydlení = rnorm(30, mean = 30, sd = 7)  # Lower pollution levels



# Vytvoreni data frame wide
air_quality_wide = data.frame(prumysl, bydlení)
# Vytvoreni data frame long
air_quality_long = stack(air_quality_wide)
# Změna jmen sloupců tabulky
names(air_quality_long) = c("PM2.5", "zona")


# Sumarizace dat
summary(air_quality_long)
boxplot(air_quality_long$PM2.5 ~ air_quality$zona)
```

```{r}
t.test(prumysl, bydlení, var.equal = TRUE, alternative = "greater")
t.test(PM2.5 ~ zona, data = air_quality_long, var.equal = TRUE, alternative = "greater")
```



# Párový test

Město realizovalo opatření na snížení hlukové zátěže použitím "tichého" asfaltu. Nyní vyhodnocuje dopady tohoto opatření a vychází z hlukového měření před a po realizaci opatření.

```{r}
set.seed(123) 

# Simulovaná data hluku
pred <- rnorm(20, mean = 75, sd = 5)  
po <- pred - rnorm(20, mean = 3, sd = 2)  

# Vytvoreni data frame
hluk_data <- data.frame(pred, po)
boxplot(hluk_data)

summary(hluk_data)
```

```{r}
t.test(pred, po, data = hluk_data, alternative = "greater", paired = TRUE)
```


# Proporční test

Město zavedlo výraznou slevu na veřejnou autobusovou dopravu ve své spádové oblasti a zjišťuje, zda podíl lidí, kteří využívají autobusovou dopravou významně vzrostl na úkor zbývajících dopravních módů.
Před zavedením slevy z 500 dotazovaných lidí 180 využívalo autobus, po zavedení slevy z 600 dotazovaných lidí 250 lidí využívá autobus. 
Zjistěte, zda nárůst podílu lidí využívajících autobusové dopravy je statisticky významný.


```{r}
# Lidé využívající autobusovou dopravu před a po zavedení slevy 
uziva_autobus = c(180, 250)
# Velikost vzorků: počet lidí dotazovaných před a po zavedení slevy 
vzorek <- c(500, 600)     # Total people surveyed
# proporční test na dvou vzorcích (two-sample proportion test)
prop.test(uziva_autobus, vzorek, alternative = "greater", conf.level = 0.95)
```
p-hodnota > 0.05, zvýšení podílu uživatelů autobusu je náhodný a zavedená sleva neměla na podíl uživatelů významný vliv.




